【裁判字號】    99,上訴,695
【裁判日期】    990603
【裁判案由】    違反毒品危害防制條例
【裁判全文】
臺灣高等法院臺中分院刑事判決         99年度上訴字第695號
上  訴  人
即  被  告  乙○○
選任辯護人  許宏達律師
上  訴  人
即  被  告  林紫綾
指定辯護人  廖瑞鍠律師
上列上訴人等因違反毒品危害防制條例案件，不服臺灣彰化地方
法院98年度訴字第260號中華民國99年2月10日第一審判決（起訴
案號：臺灣彰化地方法院檢察署97年度偵字第11160號），提起
上訴，本院判決如下：
    主    文
一原判決關於乙○○販賣第一級毒品及定執行刑部分、林紫綾部
  分，均撤銷。
二乙○○共同販賣第一級毒品，累犯，處有期徒刑拾伍年陸月；
  未扣案因販賣第一級毒品所得之財物新臺幣伍佰元應與共犯林
  紫綾連帶沒收，如全部或一部不能沒收時，以其等財產連帶抵
  償之。
三林紫綾共同販賣第一級毒品，累犯，處有期徒刑捌年；未扣案
  因販賣第一級毒品所得之財物新臺幣伍佰元應與共犯乙○○連
  帶沒收，如全部或一部不能沒收時，以其等財產連帶抵償之。
  犯罪事實
一、乙○○前曾於民國82間因違反肅清煙毒條例及麻醉藥品管理
    條例等案件，經臺灣彰化地方法院各判處有期徒刑3年2月、
    4月，應執行有期徒刑3年3月確定，又於83年間因違反肅清
    煙毒條例及麻醉藥品管理條例等案件，再為臺灣彰化地方法
    院各判處有期徒刑3年4月、6月，應執行有期徒刑3年6月確
    定，上開案件經接續執行後，於86年1月16日假釋出監；惟
    其於假釋期間內，即88年間，復犯施用第一、二級毒品及偽
    造文書等罪，經法院各判處有期徒刑9月、4月、5月，並定
    應執行刑為有期徒刑1年4月確定，與上開假釋撤銷後之殘刑
    接續執行後，於94年7月20日假釋付保護管束，至94年10月2
    6日保護管束期滿未經撤銷假釋而執行完畢。林紫綾則曾於9
    4年間犯施用第一、二級毒品等罪，經臺灣彰化地方法院各
    判處有期徒刑7月、3月，應執行有期徒刑8月確定；復於94
    年間犯施用第二級毒品罪，由臺灣臺中地方法院判處有期徒
    刑4月確定；上述案件經接續執行後，於95年9月23日縮刑期
    滿執行完畢。惟其等均無遠離毒品，明知海洛因為毒品危害
    防制條例第2條第2項第1款所規定列管之第一級毒品，不得
    非法持有、販賣，竟仍基於販賣第一級毒品海洛因以營利之
    共同犯意聯絡，利用非其等所有門號為0000000000號之行動
    電話1支，供販賣海洛因聯繫之用，林金宗即於97年10月28
    日16時11分許、17時35分許、17時50分許、17時51分許、18
    時許、18時3分許，先後以其所有門號為0000000000號之行
    動電話，撥打上開0000000000號行動電話，欲向乙○○、林
    紫綾購買海洛因，然因其等當時正欲前往台中巿而暫時作罷
    。嗣於同日20時23分許，林金宗又以其前開行動電話，撥打
    上述乙○○2人所持用之行動電話，經乙○○接聽後，表示
    其已自台中市返回彰化縣，雙方乃約定稍後在彰化縣彰化市
    ○○里○○路上某福懋加油站對面之停車場交易，乙○○隨
    即指示林紫綾持海洛因1小包，前往上開約定地點，交付給
    林金宗，同時向林金宗收取新臺幣（下同）500元之代價，
    而共同販賣第一級毒品海洛因給林金宗1次。（乙○○另被
    訴於97年12月8日16時許，在彰化縣彰化市○○路78巷3號，
    無償轉讓摻有第一級毒品海洛因（淨重不逾5公克）之香菸1
    根給林紫綾部分，經原審判處有期徒刑1年2月，乙○○提起
    上訴後，就此部分業已撤回上訴而確定。）
二、嗣因警方前已報由檢察官向臺灣彰化地方法院聲請對乙○○
    、林紫綾所持用之0000000000號行動電話實施通訊監察獲准
    ，並於97年12月8日前往林紫綾位於彰化縣彰化市○○路78
    巷3號之住處拘提林紫綾時，扣得門號為0000000000號之行
    動電話1支，進而查獲上情。林紫綾則於到案後，於偵查及
    審判中，均自白上開與乙○○共同販賣第一級毒品海洛因給
    林金宗之犯行。
三、案經彰化縣警察局彰化分局報請臺灣彰化地方法院檢察署檢
    察官偵查起訴。
    理    由
壹、證據能力部分：
一、按被告以外之人於偵查中向檢察官所為之陳述，除顯有不可
    信之情況者外，得為證據，刑事訴訟法第159條之1第2項定
    有明文。依現階段刑事訴訟法之規定，檢察官代表國家偵查
    犯罪、實施公訴，必須對於被告之犯罪事實負舉證之責，依
    法有訊問被告、證人及鑑定人之權，證人、鑑定人且須具結
    ，實務運作上，偵查中檢察官向被告以外之人所取得之陳述
    ，原則上均能遵守法律規定，不致違法取供，其可信性極高
    。又刑事訴訟法並無檢察官於偵查中訊問證人時，應予被告
    詰問機會之規定，故證人於檢察官偵查中訊問時未經被告進
    行詰問，仍有證據能力（最高法院96年度台上字第2786號判
    決意旨參照）。查本件證人林金宗、共同被告林紫綾於檢察
    官訊問時經具結之證詞，未見有受任何不當外力之干擾或為
    檢察官不法取供，上訴人即被告乙○○、林紫綾及其等之辯
    護人於本院審理時亦未主張檢察官有何違背法定程序而對上
    開證人取供之情形，則參照前揭說明，證人證人林金宗、共
    同被告林紫綾於檢察官訊問時具結所為之陳述，均有證據能
    力。
二、次按電話監聽譯文，僅屬依據監聽錄音結果予以翻譯之文字
    ，固具文書證據之外觀，但實際上仍應認監聽所得之錄音帶
    ，始屬調查犯罪所得之證物，乃刑事訴訟法第165條之1第2
    項所稱之新科技證物，如其蒐證程序合法，且當事人已承認
    監聽錄音譯文之內容屬實，或對於該譯文內容並無爭執，而
    法院復已就該譯文依法踐行調查證據程序者，該監聽錄音之
    譯文即與播放錄音有同等價值，自有證據能力（最高法院98
    年度台上字第527號判決意旨參照）。查前揭被告2人所持用
    門號為0000000000號之行動電話，曾為臺灣彰化地方法院檢
    察署檢察官向臺灣彰化地方法院聲請實施通訊監察獲准，經
    該院核發97年聲監字第499號通訊監察書及電話附表（見97
    年度聲監字第664號影卷第131頁），監察期間自97年10月28
    上午10時起至97年11月26日上午10時止，在上開監察期間內
    ，證人林金宗曾以其所有門號為0000000000號之行動電話，
    於97年10月28日與0000000000號行動電話通聯，並經警方監
    聽後，製成如下述判決理由中所載之通訊監察譯文（見偵查
    卷第16至17頁）；又其監聽錄音之內容，業經原審當庭勘驗
    ，確認為被告乙○○、林紫綾與證人林金宗間之對話無誤（
    見原審卷(一)第161頁反面至163頁）；本件當事人及辯護人復
    不爭執上開通訊監察譯文之證據能力，且本院於審理時，亦
    已依法對當事人、辯護人提示並告以要旨，而踐行調查證據
    之程序，故上述各則通訊監察譯文，均有證據能力。
三、扣案門號為0000000000號之行動電話1支，並非供述證據，
    而無傳聞法則之適用。惟此乃警方於前述時地查獲被告林紫
    綾後，合法所扣得，且與本件案情具有關聯性，自有證據能
    力。
貳、實體部分：
一、上訴人即被告林紫綾對於前揭時地，與乙○○共同販賣第一
    級毒品海洛因給林金宗1次，而得款500元之犯行，業於偵查
    及審判中均坦承無誤（見偵查卷第53頁，原審卷(一)第164頁
    、卷(二)第42頁，本院99年度上訴字第695號卷第94頁、第718
    號卷第39頁）；惟訊據上訴人即被告乙○○則矢口否認曾販
    賣海洛因給林金宗，辯稱其有掘井之執照，與林金宗在本件
    通訊監察譯文中有關買賣馬達之談話，確係馬達之交易，並
    非販賣毒品之暗語；又其於97年10月28日當天，並未與林金
    宗見面，當天其由台中返回彰化後，非常疲倦，即在共同被
    告林紫綾之住處休息，本件實為林紫綾販賣海洛因給林金宗
    ，卻謊稱其將海洛因交給林紫綾去與林金宗交易；再者，林
    紫綾已坦承販賣海洛因給林金宗，但林金宗仍於原審證稱向
    其購賣，而非向被告林紫綾購買等語，顯見林金宗之證詞不
    實云云。被告乙○○之選任辯護人則為其辯護略以：(一)依被
    告乙○○於97年10月28日16時11分38秒至16時13分10秒與林
    金宗之通話內容，可知其間並不熟識，且林金宗向被告乙○
    ○明白表示「我要一粒4分之1的馬達」，而非通常毒品交易
    所使用之暗語，被告乙○○復係鑿井專業人員，擁有抽水馬
    達並無可疑，故上開對話是否為販賣毒品，實有可疑。(二)從
    本件97年10月28日17時35分15秒至17時36分26秒之通訊監察
    譯文，可知共同被告林紫綾與林金宗熟識，林金宗頻頻聯繫
    林紫綾無著，且其2人另約地點見面，則林金宗如本欲聯絡
    被告乙○○以購買毒品，豈會頻頻聯繫共同被告林紫綾，是
    共同被告林紫綾與林金宗之間，實有其他計畫，為上訴人所
    不知。(三)97年10月28日17時50分6秒至17時50分24秒、同日
    17時50分53秒至17時51分15秒、同日18時0分54秒至18時1分
    22秒、同日18時3分至18時3分24秒等各次通訊監察譯文，均
    係林金宗與共同被告林紫綾之對話，被告乙○○並未參與，
    如林金宗係欲向被告乙○○購買毒品，被告乙○○豈有不配
    合之理，且林金宗與被告乙○○先前對話時所談到4分之1、
    馬達等語，在林金宗及林紫綾之談話中並未出現，可見被告
    乙○○並不知上開林金宗與林紫綾約定之內容。(四)關於97年
    10月28日20時23分38秒至20時24分16秒之通訊監察譯文，被
    告乙○○在電話中只提及會面場所，時間則由被告乙○○再
    通知林金宗，然監聽譯文並無被告乙○○再聯繫林金宗之情
    形，自無從認定其間已完成碰面之聯繫，且被告乙○○如係
    與林金宗談論毒品之交易，何不立即告知交易之時間及地點
    ？再共同被告林紫綾係自己步行前往與林金宗交易，被告乙
    ○○根本不知此事。(五)參本件通訊監察譯文及證人林金宗於
    偵查中之證述，可知林金宗確係與被告乙○○交易馬達，林
    金宗與林紫綾間之通話內容則係談論毒品交易，原審未察上
    情，遽為不利被告乙○○之認定，實有違誤。(六)根據共同被
    告林紫綾所述，乃其與林金宗相約碰面交付毒品並收取500
    元，此與林金宗、林紫綾間之通話內容相符，而被告乙○○
    則顯然不知其間有此等約定及交易內容。
二、本院查：
  (一)被告乙○○、林紫綾利用門號為0000000000號之行動電話作
    為聯繫工具，而於前揭時地共同販賣第一級毒品海洛因1包
    給林金宗，得款500元等情節，業據購毒者即證人林金宗於
    檢察官訊問及原法院審理時均具結後證述在卷（見偵查卷第
    43至45頁、原審卷(二)第88至91頁），核與被告林紫綾於偵查
    及審判中之自白相符（見偵查卷第53頁，原審卷(一)第164頁
    、卷(二)第42頁，本院99年度上訴字第695號卷第94頁、第718
    號卷第39頁），復有臺灣彰化地方法院97年聲監字第499號
    通訊監察書與電話附表（見97年度聲監字第664號影卷第131
    頁）、扣案門號為0000000000號之行動電話1支，及林金宗
    所有門號0000000000號行動電話於97年10月28日16時11分許
    、17時35分許、17時50分許、17時51分許、18時許、18時3
    分許、20時23分許，和被告2人所持用0000000000號行動電
    話通聯，經警方監聽後，所製作之通訊監察譯文附卷可稽（
    見偵查卷第16至17頁）。且參上述7則通訊監察譯文之通話
    內容所示，扣案門號0000000000號之行動電話1支，顯係被
    告2人所共同持用，並以之供與林金宗聯繫販賣海洛因之用
    。
  (二)又被告乙○○於97年12月9日經檢察官訊問時，坦承販賣海
    洛因給林金宗1次，地點在福懋加油站等語（見偵查卷第52
    頁），於翌日（10日）經原法院於羈押前訊問時，復自白其
    確有販賣海洛因給林金宗1次，金額為500元等語（97年度聲
    羈字第499號卷第4頁）。雖被告乙○○事後辯稱其於97年12
    月9日檢察官訊問、97年12月10日原法院羈押訊問時，因毒
    癮發作，精神不佳，不知所言為何云云。惟依原審勘驗97年
    12月9日檢察官訊問被告乙○○之錄影光碟，被告乙○○當
    時應答順暢，並無任何毒癮發作之現象，此有原法院之勘驗
    筆錄附卷可憑（見原審卷(一)第183至190頁）。又參上開勘驗
    筆錄所載，檢察官曾訊問被告乙○○之精神狀況，據其答稱
    ：「（問：乙○○，你現在是哪裡痛？痛風腳痛？）答：對
    阿。」、「（問：膝蓋跟腳痛，那精神狀態呢？你精神狀態
    正常？）答：很好。」、「（問：你現在沒有提藥嗎？（即
    毒癮發作之意）答：（搖頭）。」故足認被告乙○○於97年
    12月9日為檢察官訊問時，並無毒癮發作而導致意識不清之
    情形。再觀諸卷附原法院於97年12月10日羈押被告乙○○前
    之訊問筆錄，被告乙○○於初始即供稱；「（問：精神狀況
    如何？）還可以，可以回答問題。」、「（問：之前在偵查
    中所言是否實在？）（提示並告以要旨）實在。」、「（問
    ：身體不舒服？）痛風。不用休息。可以訊問。」、「（問
    ：確定可以回答問題？）是。」等語（見97年度聲羈字第49
    9號卷第3頁），可見被告乙○○上開於偵訊及原法院羈押前
    之訊問時，均無疲勞訊問之情形。復因被告乙○○上開於檢
    察官訊問及原法院裁定羈押前訊問時所為之自白，核與上開
    (一)所載由其他方面所查得之事證相符，而顯屬事實，故亦可
    採為證據。
  (三)從而，本件依憑上述調查所得之各項積極證據，已足使常人
    越超合理之懷疑，而可斷定被告乙○○、林紫綾在客觀上確
    有於前述時地，共同販賣第一級毒品海洛因給林金宗，得款
    500元。
  (四)關於雙方交易之地點，被告林紫綾於原審行準備程序時固供
    稱在彰化縣秀水鄉正德工商校門口前（見原審卷(一)第164頁
    ），然於原審具結為證時，已更正為彰化巿莿桐里彰鹿路上
    某福懋加油站之停車場（見原審卷(二)第42頁反面），且證人
    林金宗於偵查及原審時均證述交易之地點在彰鹿路福懋加油
    站對面之停車場（見偵查卷第45頁、原審卷(二)第88頁反面）
    ，故被告林紫綾上開於原審行準備程序時之說法，應不正確
    ，然無礙於前開事實之認定，應予敘明。
  (五)再者，證人林金宗於偵查中雖證稱與其在上開地點從事交易
    者為1名年輕人（見偵查卷第45頁），在原審則改證稱為乙
    ○○（見原審卷(二)第89頁）。惟參前述本件於97年10月28日
    16時11分許、17時35分許、17時50分許、17時51分許、18時
    許、18時3分許、20時23分許之通訊監察譯文共7則，可知林
    金宗為購得上開金額為500元之海洛因1包，自當日下午起即
    與被告2人不斷聯繫。由是足見被告林紫綾於前開自白供承
    乃其持海洛因1小包，前往上開地點，交付給林金宗，同時
    向林金宗收取500元等情節，厥屬事實無誤。故不論林金宗
    上開證詞是記憶有誤，抑有偏袒被告林紫綾之意，已無再事
    探究之必要，與其在該處實際從事交易者，應為被告林紫綾
    無誤。
  (六)另一方面，參卷附97年10月28日20時23分38秒至20時24分16
    秒之通訊監察譯文，被告乙○○已與林金宗明白約妥交易地
    點在「車場這裡」（見偵查卷第17頁），而此通電話既為被
    告乙○○與林金宗之約定，但實際出而與林金宗交易者卻係
    被告林紫綾之事實，業見前述，則被告林紫綾若非經乙○○
    之告知及指示，豈會前往上開地點與林金宗完成交易。故被
    告林紫綾於原審具結證稱是被告乙○○將海洛因交給她，要
    她去交貨等語（見原審卷(二)第42頁反面），至堪採信，不言
    可喻，乃被告乙○○及其選任辯護人猶辯稱乙○○並未參與
    林紫綾與林金宗之交易云云，自不可取。
  (七)被告乙○○及其選任辯護人雖又辯解：97年10月28日16時11
    分38秒至16時13分10秒之通訊監察譯文，其中所謂「一粒4
    分之1的馬達」（見偵查卷第16頁），確係被告乙○○與林
    金宗之間有關馬達之交易，而非毒品之買賣，此有林金宗於
    偵查中證述其間確為馬達之買賣（見偵查卷第45頁），及網
    路資訊1紙附卷可考（見本院第695號卷第21頁）。惟林金宗
    於原審經交互詰問時，已澄清這是暗號，馬達代表的是海洛
    因等語（見原審卷(二)第88頁反面）。按證人之陳述有部分前
    後不符，或相互間有所歧異時，究竟何者為可採，法院仍得
    本其自由心證予以斟酌，非謂一有不符或矛盾，即應認其全
    部均為不可採信。查上開通訊監察譯文所載「一粒4分之1的
    馬達」實係毒品海洛因之交易，業經被告林紫綾於原審為證
    時敘明在卷（見原審卷(二)第42頁）；其次，被告乙○○於97
    年12月9日經檢察官訊問時、翌日經原法院於羈押前訊問時
    ，均係經提示閱覽過上開通訊監察譯文後，始自白其有販賣
    海洛因給林金宗，則若其間確係從事一般馬達之交易，被告
    乙○○自不可能無故攬罪上身，且所為自白還能與林金宗、
    林紫綾上開於原審之證詞相符。可見被告乙○○上開與林金
    宗之通話，應在聯繫買賣海洛因之事無誤，故被告乙○○與
    辯護人就此部分所為辯解，僅執「馬達」之表面字義欲為其
    有利之判斷，自不可取。
  (八)被告乙○○之選任辯護人固再分析本件各則通訊監察譯文之
    內容，而爭執被告乙○○根本不知林紫綾販賣海洛因給林金
    宗，謂被告乙○○絕無參與本件犯行。惟法院採證認事，應
    綜合調查所得之各項證資料及全辯論意旨，依一般經驗法則
    、論理法則，衡情論理，認定事實，不能斷章取義，或拘泥
    於小節，致忽略全部證據所彰顯之主要價值。本件依前開通
    訊監察譯文7則所顯現之整體情節，可知證人林金宗於97年
    10月28日當天，因持續撥打0000000000號行動電話不斷與被
    告2人聯繫，始能購得該包500元之海洛因，其間被告乙○○
    不僅於最初、最終均有與林金宗通話，且於前揭偵查中及原
    法院裁定羈押前之訊問時，亦係閱覽過本件所有通訊監察之
    譯文後，始為自白，故其間各次通話之實際目的乃在聯繫買
    賣海洛因，已相當明確，洵非辯護人上開所為主張。況至本
    院審結時止，均未見林紫綾、林金宗與被告乙○○之間曾經
    結怨或有何嫌隙，當可信其2人絕無設詞誣陷被告乙○○，
    然其2人互核相符之證詞，卻直指被告乙○○確實參與共犯
    本案，此若非事實，何以致之。故上開辯護意旨所言者，縱
    非無據，究不足以推翻前開各項積極證據之證明力，而可為
    被告乙○○有利之判斷，自無從憑採。至於被告乙○○方面
    聲請傳喚林金宗、林紫綾為證，欲就上開通訊監察譯文之內
    容再予調查之部分，既被告乙○○與林紫綾共同將海洛因1
    包販賣給林金宗之行為，事證已明，且其2人於偵查及原審
    皆已具結為證，即再無事調查之必要，併予敘明。
  (九)被告乙○○於為警查獲前即已認識林金宗，見過2、3次面，
    被告林紫綾於被查獲前則認識林金宗約2、3個月，此業據其
    等於原審時供明在卷可憑（見原審卷(二)第95頁反面），復至
    本院審結時止，確無事證可認林金宗與被告2人間，有何親
    屬關係，或特殊情誼，故被告2人上開所言與林金宗認識未
    久，顯無緊密關係等陳述，可信為真。然販賣毒品乃毒品危
    害防制條例所規定之重罪，且為杜絕毒品之泛濫，近年來檢
    、警、調等政府機關嚴加查緝，眾所週知，倘無利可圖，又
    非有特殊親密之關係者，行為人應無涉險在公共場所進行交
    易之理。又一般司法實務上，除被告自承外，幾難查得行為
    人實際獲利之情形，則其坦承犯行者被論以販賣之重典，矢
    口否認犯行者，反囿於有無得利難以究明而被輕縱，洵非事
    理之平。故除有具體事例可證確未取得任何利潤外，於一般
    交易之情形，認定販賣之人必有一定利得，應不違反經驗法
    則及論理法則。以上述事理觀諸本案，被告2人與林金宗之
    間既無特殊情誼，也無其他事證可認被告2人係以從上手所
    取得之原價而轉售給林金宗，被告林紫綾復於本院審理時供
    述其僅受乙○○之指示完成販賣行為，至於賺取之利潤若干
    ，應問被告乙○○等語（見本院第718號卷第39頁反面），
    而肯認其等共同販賣前述海洛因1包給林金宗之行為，確有
    獲利無誤，則本件自足認定被告2人於主觀上顯係基於營利
    之共同犯意聯絡，而分擔實施前揭販賣海洛因給林金宗之行
    為。
  (十)綜合前述，本件事證明確，被告2人基於販賣第一級毒品海
    洛因以營利之共同犯意聯絡，利用前述門號為0000000000號
    之行動電話1支，作為販賣海洛因之聯繫工具，於前開時地
    販賣海洛因1小包給林金宗，而得款500元之犯行，已足可認
    定。
三、毒品危害防制條例修正後新舊法之比較適用：
    按行為後法律有變更者，適用行為時之法律，但行為後之法
    律有利於行為人者，適用最有利於行為人之法律，刑法第2
    條第1項訂有明文。又關於法律變更之比較適用原則，於比
    較時應就罪刑有關之共犯、未遂犯、想像競合犯、牽連犯、
    連續犯、結合犯，以及累犯加重、自首減輕暨其他法定加減
    原因（如身分加減）與加減比例等一切情形，本於統一性及
    整體性原則，綜其全部罪刑之結果而為比較，亦有最高法院
    95年5月23日刑事庭第8次會議決議之意旨可資參照。查本件
    被告2人行為後，毒品危害防制條例第4條、第17條業已修正
    ，並於98年5月20日修正公布，同年月22日施行（按法規之
    制定與法規之修正，如有特定生效日之必要者，依中央法規
    標準法第14條或第20條第2項準用第14條之規定，應分別特
    定其施行日期。法規制定或前次修正基於特殊因素所特定之
    施行日期，並不適用於日後修正或再次修正之條文。又法律
    之制定或修正，若未明定施行日期者，中央法規標準法雖未
    規定應自何時生效，然法律既經制定或修正並經總統公布，
    自應依一般原則，自公布日起算至第3日發生效力。至於92
    年7月9日修正公布之毒品危害防制條例第36條規定：「本條
    例自公布後六個月施行。」其立法理由係謂：「(一)依修正草
    案第二條第三項規定，法務部需會同衛生署成立審議委員會
    每三個月定期檢討調整毒品之分級及品項，而本次新增第四
    級毒品，有需要在新法施行前先經該審議會檢討後再調整公
    布，爰預留六個月緩衝期，以利處理。(二)依本條例新修正之
    規定，有必要再訂定相關子法及修正相關法規，以配合本條
    例之施行，故亦有需要預留適當緩衝期，以利訂頒相關子法
    及相關法規之配合修正。」故該條規定，顯係因應該次修正
    之需，始預留適當之緩衝期。與本次之修正並未定有施行日
    期之特別規定，且亦未明示係基於何特殊因素而修正，自不
    能適用92年7月9日修正公布之毒品危害防制條例第36條自公
    布後6個月施行之規定，司法院98年6月29日院台廳刑一字第
    0980014643號函釋亦同此見解）。是被告2人犯後法律已有
    變更，爰就本件新舊法之比較適用說明如下：
  (一)修正前毒品危害防制條例第4條第1項規定：「製造、運輸、
    販賣第一級毒品者，處死刑或無期徒刑；處無期徒刑者，得
    併科新臺幣一千萬元以下罰金。」而修正後之毒品危害防制
    條例第4條第1項係規定：「製造、運輸、販賣第一級毒品者
    ，處死刑或無期徒刑；處無期徒刑者，得併科新臺幣二千萬
    元以下罰金。」經予比較後，顯以修正前該條例第4條第1項
    之規定有利於被告2人。
  (二)惟修正前毒品危害防制條例第17條之規定為：「犯第四條第
    一項至第四項、第五條第一項至第四項前段、第六條第一項
    至第四項、第七條第一項至第四項、第八條第一項至第四項
    、第十條或第十一條第一項、第二項之罪，供出毒品來源，
    因而破獲者，得減輕其刑。」修正後毒品危害防制條例第17
    條第1項則規定：「犯第四條至第八條、第十條或第十一條
    之罪，供出毒品來源，因而查獲其他正犯或共犯者，減輕或
    免除其刑。」並增訂第2項：「犯第四條至第八條之罪於偵
    查及審判中均自白者，減輕其刑。」而死刑減輕者，為無期
    徒刑；又無期徒刑減輕者，為20年以下15年以上有期徒刑；
    刑法第64條第2項、第65條第2項分別定有明文。是修正後毒
    品危害防制條例第17條第1項之規定，將得減輕其刑修正為
    減輕或免除其刑，並增列第2項規定被告於偵查及審判中均
    自白者，減輕其刑，此部分新修正及增訂之規定顯較舊法所
    定者有利於被告2人。
  (三)案經就與被告2人罪、刑有關之所有規定，依刑法第2條第1
    項及前揭最高法院之決議意旨，綜其全部罪刑而為比較後，
    可知究為新法或舊法有利於被告，應以被告之犯行是否符合
    修正後該條例第17條之規定為斷。亦即，符合時係以新法有
    利於被告，否則即以舊法有利於被告。而被告乙○○、林紫
    綾於本件並無供出毒品之來源，因而查獲其他正犯或共犯者
    ，固無修正後該條例第17條第1項所規定之情形。但其等是
    否符合修正後該條例第17條第2項之規定，當應各別觀察其
    等於偵查及審判中是否均有自白犯罪而定。詳如下述：
  1.按「民國98年5月20日修正公布之毒品危害防制條例第17條
    第2項關於『犯第4條至第8條之罪於偵查及審判中均自白者
    ，減輕其刑』之規定，旨在獎勵犯罪人之悛悔，同時使偵查
    或審判機關易於發現真實，以利毒品查緝，俾收防制毒品危
    害之效；故不論該被告之自白，係出於自動或被動、簡單或
    詳細、一次或多次，並其自白後有無翻異，苟其於偵查及審
    判中均有自白，即應依法減輕其刑」（最高法院98年度台上
    字第6928號判決意旨參照）。又上開法條規定所指之偵查中
    ，並未明文限縮專指檢察官偵查中，而刑事訴訟程序中之「
    偵查」乃偵查機關調查人犯，搜集一切犯罪證據，以決定有
    無犯罪嫌疑，應否提起公訴之準備程序，偵查之機關有主體
    偵查機關與輔助偵查機關之分，前者為檢察官，後者為司法
    警察官及司法警察。是上開偵查之範圍，自應兼指司法警察
    官或司法警察實施之偵查程序在內。則若司法警察官或司法
    警察就具體案件開始進行調查，並對犯罪嫌疑人製作調查筆
    錄時，犯罪嫌疑人之被告曾對被移送之犯罪事實加以自白，
    即應從寬認定其合於「偵查中自白」之要件。至於被告於偵
    查中自白後，嗣後又為否認犯罪之辯解，此仍屬被告在刑事
    訴訟上防禦權之合法行使，不能憑此否定其前此所為之自白
    ，而排除上開規定之適用。再毒品危害防制條例第17條第2
    項「犯第四條至第八條之罪於偵查及審判中均自白者，減輕
    其刑。」係指偵查及審判中均有自白而言。而所謂自白乃對
    自己之犯罪事實全部或主要部分為肯定供述之意（最高法院
    99年度台上字第110號判決意旨參照）。
  2.查被告林紫綾對於前揭時地，與被告乙○○共同販賣第一級
    毒品海洛因給林金宗1次，而得款500元之犯行，業於偵查及
    審判中均坦承無誤（見偵查卷第53頁，原審卷(一)第164頁、
    卷(二)第42頁，本院99年度上訴字第695號卷第94頁、第718號
    卷第39頁），自已符合修正後毒品危害防制條例第17條第2
    項應減輕其刑之規定。反觀被告乙○○雖於偵查中自白犯罪
    有如前述，然於原法院及本院審判時均矢口否認前開犯行，
    而未於審判中自白，即無適用該條例第17條第2項予以減輕
    其刑之餘地。
  3.從而，被告乙○○部分，應適用舊法即修正前毒品危害防制
    條例之規定處斷；而被告林紫綾部分，則應適用修正後之新
    法論科。
四、論罪科刑：
  (一)核被告乙○○所為，係犯修正前毒品危害防制條例第4條第1
    項之販賣第一級毒品罪；而被告林紫綾所為，則係犯修正後
    毒品危害防制條例第4條第1項之販賣第一級毒品罪。被告2
    人為販賣毒品海洛因給林金宗而持有海洛因之低度行為，應
    均為其等販賣之高度行為所吸收，皆不另論罪。又被告2人
    間就本件犯行具有犯意聯絡及行為分擔，為共同正犯。再者
    ，被告乙○○曾於82間因違反肅清煙毒條例及麻醉藥品管理
    條例等案件，經臺灣彰化地方法院各判處有期徒刑3年2月、
    4月，應執行有期徒刑3年3月確定，又於83年間因違反肅清
    煙毒條例及麻醉藥品管理條例等案件，再為臺灣彰化地方法
    院各判處有期徒刑3年4月、6月，應執行有期徒刑3年6月確
    定，上開案件經接續執行後，於86年1月16日假釋出監；惟
    其於假釋期間內，即88年間，復犯施用第一、二級毒品及偽
    造文書等罪，經法院各判處有期徒刑9月、4月、5月，並定
    應執行刑為有期徒刑1年4月確定，與上開假釋撤銷後之殘刑
    接續執行後，於94年7月20日假釋付保護管束，至94年10月
    26日保護管束期滿未經撤銷假釋而執行完畢；而被告林紫綾
    則曾於94年間犯施用第一、二級毒品等罪，經臺灣彰化地方
    法院各判處有期徒刑7月、3月，應執行有期徒刑8月確定；
    復於94年間犯施用第二級毒品罪，由臺灣臺中地方法院判處
    有期徒刑4月確定；上述案件經接續執行後，於95年9月23日
    縮刑期滿執行完畢等事實，有其等之臺灣高等法院被告前案
    紀錄表各1份附卷可按，其等各於上開徒刑執行完畢後，5年
    以內故意再犯本案有期徒刑以上之罪，均為累犯，應依刑法
    第47條第1項之規定，就法定刑為死刑及無期徒刑之部分外
    ，均依法加重其刑。惟被告林紫綾於偵查中及審判時均自白
    本件犯罪，已見前述，故應依修正後毒品危害防制條例第17
    條第2項之規定，減輕其刑，且先加後減之。復查，被告2人
    僅販賣海洛因1小包給林金宗，數量稀少，所生危害遠不及
    於大量且長期販賣海洛因之盤商，且所得僅為500元而已，
    著實不多，以此等犯罪情狀對照其等所犯罪名之法定本刑為
    死刑或無期徒刑，顯情輕法重。故不僅被告鄭寶部分，若科
    以最輕之法定本刑無期徒刑，實嫌過苛，即令被告林紫綾部
    分，經依毒品危害防制條例第17條第2項之規定減輕其刑後
    ，縱科以減輕後之法定最輕本刑，仍嫌過重，在客觀上實均
    足以引起一般人之同情，而難認符合罪刑相當原則及比例原
    則。故應依刑法第59條所定，就被告乙○○所犯部分，酌量
    減輕其刑，就被告林紫綾部分則先加重而減輕後，再遞減之
    。
  (二)原判決綜合證據調查之結果，而對被告2人論科，固非無見
    。惟以：1.檢察官並未起訴被告2人於販賣第一級毒品海洛
    因給林金宗之前，有先基於意圖營利之共同犯意聯絡，而購
    入數量不詳之海洛因；且通觀全案之卷證，本件亦無適合之
    證據資料可以認定被告2人係先基於營利之意圖而販入毒品
    海洛因後，再販出給林金宗；故原判決認定被告2人有「共
    同基於營利販賣第一級毒品海洛因之犯意聯絡，以不詳代價
    販入不詳數量之海洛因」之行為（見原判決第2頁事實欄一
    第16至17行所載），其事實之認定，顯有違誤。2.復按毒品
    危害防制條例第19條第1項固規定「犯第四條至第九條、第
    十二條、第十三條或第十四條第一項、第二項之罪者，其供
    犯罪所用或因犯罪所得之財物，均沒收之，如全部或一部不
    能沒收時，追徵其價額或以其財產抵償之」。但共同正犯之
    犯罪所得為新臺幣時，因係合併計算，且於全部或一部不能
    沒收時，以其財產抵償之，為避免執行時發生重複沒收、抵
    償之情形，故各共同正犯之間係採連帶沒收主義，於裁判時
    僅諭知連帶沒收，不得就全體共同正犯之總所得對各該共同
    正犯分別重複諭知沒收；此與罰金刑應分別諭知、分別執行
    者不同（最高法院95年度台上字第925號、94年度台上字第
    7421號號判決意旨可參）。是以，被告2人前揭各自所犯販
    賣第一級毒品罪所得之財物500元，即應與共犯連帶沒收，
    如全部或一部不能沒收時，以其與共犯之財產連帶抵償之，
    然原判決卻僅個別單獨諭知沒收，亦有違誤。3.扣案之第一
    級毒品海洛因15包，乃警方於97年12月8日前往被告林紫綾
    位於彰化縣彰化市○○路78巷3號之住處拘提林紫綾時所查
    扣，然被告林紫綾業於警詢時供述上開毒品乃被告乙○○於
    97年12月8日17時許，在彰化巿金馬路春生堂附近，向1名綽
    號「阿偉」之成年男子所購得，欲供被告乙○○自己施用等
    語（見警卷第2頁反面至第3頁），核與被告乙○○於警詢時
    供承上述毒品為其向綽號「阿偉」之成年男子購買，僅欲供
    己施用等語（見警卷第7頁反面至第8頁）相符，且被告2人
    於本件為警查獲後所採集之尿液經送檢驗之結果，均呈嗎啡
    及甲基安非他命之陽性反應，此有詮昕科技股份有限公司濫
    用藥物尿液檢驗報告、委託檢驗尿液與真實姓名對照表各2
    紙在卷足參（見偵查卷第66至69頁），故被告2人上開所述
    扣案海洛因15包之來源，足認為真。此外，通觀全卷，本案
    並無其他證據可認上開扣案之海洛因15包為被告2人前於97
    年10月28日販賣給林金宗後，所剩餘者。則此扣案之海洛因
    15包即與被告2人前開犯行無關，非可於其等所犯販賣第一
    級毒品罪之主文項下諭知沒收銷燬，原判決不察，宣告均沒
    收銷之，也有不當。4.既扣案之毒品海洛因15包與被告2人
    前開所犯之販賣第一級毒品罪無涉，非其等意圖營利而販入
    者，則原判決於科刑時未能斟酌此一對被告2人有利之事項
    ，所處刑度即嫌偏重，而非妥當。故被告林紫綾提起上訴，
    請求再從輕量刑，為有理由；至被告乙○○部分之上訴，仍
    執前詞，否認有何販賣海洛因給林金宗之犯行，雖無理由，
    業見前述，然原判決既有上開可議之處，而無以維持，則本
    件原判決關於被告乙○○販賣第一級毒品及定執行刑部分、
    林紫綾部分，即均應由本院予以撤銷改判（被告乙○○另被
    訴轉讓第一級毒品部分，經原審判處有期徒刑1年2月，被告
    乙○○提起上訴後，業已撤回上訴而確定）。爰審酌被告2
    人為牟求不法利益，不惜散播毒品而戕害他人身心，相當可
    議，惟僅賣給林金宗海洛因1小包，危害非鉅，被告林紫綾
    復知悔悟，而於偵查及審判中均坦承犯行，態度尚佳，然被
    告乙○○於偵查中短暫自白後，終未自我反省，且耗費相當
    之訴訟資源，在本件共犯關係中，又隱於幕後主導整起犯行
    ，惡性顯較被告林紫綾為重，並再考量其等犯罪之動機、目
    的、手段、方法及所得不多等一切有利、不利之情狀後，就
    被告乙○○、林紫綾各自所犯，依序量處如主文第2項、第3
    項所示之刑；公訴意旨均求處無期徒刑，應不符罪刑相當原
    則，亦予敘明。關於沒收部分，按諸上開說明，其等共犯販
    賣第一級毒品罪所得之財物新臺幣500元，應依毒品危害防
    制條例第19條第1項之規定，分別諭知與共犯連帶沒收，如
    全部或一部不能沒收時，以其等之財產連帶抵償之。扣案門
    號為0000000000號之行動電話1支固係被告2人持以供販賣海
    洛因給林金宗時聯繫之用，但此係案外人古玉妹申請所得之
    門號，有通聯調閱查詢單1紙附卷可查（見97年度聲監字第
    664號影卷第68頁），又無其他適合之證據可認其所有權已
    移轉為被告乙○○或林紫綾所有，則因非被告2人所有之物
    ，即無可依毒品危害防制條例第19條第1項之規定予以沒收
    。另本件扣案之毒品除上述海洛因15包外，尚有甲基安非他
    命2包，此部分因被告2人皆有施用第一、二級毒品之行為，
    業如上述，即應在各該施用毒品部分適法處理，未可在本件
    宣告沒收銷燬之；至其餘起訴書所指塑膠鏟管2支、分裝毒
    品夾鏈袋及門號為0000000000、00000 00000、0000000000
    、0000000000號之行動電話等扣案物，因核與本案無關，故
    均不諭知沒收。
五、不另為無罪諭知部分：
  (一)公訴意旨另以：被告乙○○、林紫綾除前揭販賣第一級毒品
    海洛因給林金宗1次之犯行外，尚共同基於販賣海洛因之單
    一行為決意，自97年10月間某日起，在彰化縣彰化市○○路
    之福懋加油站對面停車場，及彰化縣線西鄉某路邊等地，另
    販賣海洛因予林金宗3次；因認其2人就上述部分，亦涉犯毒
    品危害防制條例第4條第1項之販賣第一級毒品罪嫌，且與前
    開已論罪科刑者具有集合犯之實質上一罪關係。
  (二)按犯罪事實應依證據認定之，無證據不得認定犯罪事實；不
    能證明被告犯罪者，應諭知無罪之判決，刑事訴訟法第154
    條第2項、第301條第1項分別定有明文。次按，認定不利於
    被告之事實，須依積極證據，苟積極證據不足為不利於被告
    事實之認定時，即應為有利於被告之認定，更不必有何有利
    之證據（最高法院30年上字第816號判例意旨參照）。再按
    施用毒品者所稱其向某人買受毒品之指證，不得作為有罪判
    決之唯一證據，仍須調查其他必要之證據，以察其是否與事
    實相符，良以毒品買受者之指證，其憑信性於通常一般人已
    有所懷疑，尚難確信其為真實。況依毒品危害防制條例第17
    條之規定，其供出毒品來源而破獲者，復得減輕其刑，則其
    指證之真實性猶有疑慮，是施用毒品者之指證，其真實性有
    待其他必要證據加以補強。茲所謂必要之補強證據，固不以
    證明販賣毒品犯罪構成要件之全部事實為必要，但以與施用
    者之指證具有相當之關聯性為前提，其經與施用者之指證綜
    合判斷，已達於通常一般人均不致有所懷疑，而得確信施用
    者之指證為真實者，始得為有罪之認定，此為無罪推定原則
    之必然推演（最高法院93年度台上字第6750號刑事判決參照
    ）。
  (三)公訴意旨認被告乙○○、林紫綾另犯上開販賣第一級毒品罪
    嫌，顯係以證人林金宗於偵查及原審審理時之證詞為其主要
    論據。訊據被告乙○○、林紫綾則均堅決否認別有此部分犯
    行，皆辯稱其等未如公訴人所指，另販賣海洛因給林金宗3
    次等語。查證人林金宗固有證稱還曾向被告2人購買海洛因3
    次，然其此項指述，檢察官並未提出其他佐證，以擔保其證
    詞為真，本院復查無其等於前述已論罪科刑之部分外，尚有
    販賣海洛因給林金宗之事證，則揆諸前開最高法院所揭示之
    判決意旨，僅以購毒者林金宗1人之指述，顯不適合遽認被
    告2人必有上開公訴意旨所稱販賣第一級毒品之犯行。被告2
    人此部分罪嫌，顯有不足，原應予無罪之判決，然因公訴人
    以之與前揭已論罪科刑部分，具有集合犯之實質上一罪關係
    ，故均不另為無罪之諭知。
據上論結，應依刑事訴訟法369條第1項前段、第364條、第299條
第1項前段，毒品危害防制條例第4條第1項（修正前）、第4條第
1項（修正後）、第17條第2項、第19條第1項，刑法第2條第1項
、第11條、第28條、第47條第1項、第59條，判決如主文。
本案經檢察官甲○○到庭執行職務。
中    華    民    國    99    年    6     月    3     日
            刑事第九庭  審判長法  官  江  德  千
                              法  官  許  旭  聖
                              法  官  莊  深  淵
以上正本證明與原本無異。
如不服本判決應於收受送達後十日內向本院提出上訴書狀，其未
敘述上訴之理由者，並得於提起上訴後十日內向本院補提理由書
（均須按他造當事人之人數附繕本）「切勿逕送上級法院」。
                              書記官  陳  振  海
中    華    民    國    99    年    6     月    4     日

司法院資訊處製作；財團法人民間司法改革基金會備份。
